【裁判字號】    98,簡上,172
【裁判日期】    991029
【裁判案由】    損害賠償
【裁判全文】
臺灣桃園地方法院民事判決            98年度簡上字第172 號
上  訴  人  甲○○
訴訟代理人  陳河泉律師
被  上訴人  乙○○
訴訟代理人  莊守禮律師
上列當事人間請求損害賠償事件，上訴人對於中華民國98年10月
27日本院桃園簡易庭98年度桃簡字第504 號第一審判決，提起上
訴，本院於99年10月12日言詞辯論終結，判決如下：
    主       文
上訴駁回。
第二審訴訟費用由上訴人負擔。
    事實及理由
一、上訴人主張：
  (一)原審判決於原審審理過程中，從未表示將援引釋字第509 號
    解釋類推適用於本案，請兩造就此表示法律意見，即逕於判
    決中以此為由作為判斷基準，致使上訴人無從於原審辯論終
    結前表示不同法律意見以供法院參佐，原審判決不啻與突襲
    性裁判無異！且釋字第509 號解釋，解釋日期為民國89年7
    月7 日，其係針對新聞媒體之報導於如何之情形始末構成刑
    法第310 條誹謗罪之刑責而立論，而觀諸本件，被上訴人並
    非新聞報導媒體，亦非探究被上訴人如何之情形始未構成刑
    法第310 條誹謗罪刑責之問題，原審判決逕自加以比附援引
    ，殊屬未妥。又民法上名譽權之侵害並非即與刑法之誹謗罪
    相同，不法侵害他人之名譽，不論故意或過失均可構成侵權
    行為，最高法院90年台上字第646 號判例、93年台上字第85
    1 號判決及96年台上字第35號判決意旨參照，是以，原審判
    決之此項認事用法顯已違背法令。
  (二)桃園地方法院96年度訴字第1348號損害賠償（下稱第1348號
    損害賠償）事件之訴訟標的新台幣（下同）150 萬元，與本
    件爭執之75萬元無關，該第1348號損害賠償事件97年9 月5
    日之法庭錄音譯文中，當法官詢問「雙方的帳是否有誤會？
    75萬元究竟有無在150 萬元以內？」時，股東（陳金木）即
    稱「沒有」，而被上訴人及貿錄公司於第1348號損害賠償案
    中，就上訴人主張此75萬元於該案第一、二審亦從未爭執，
    因此此75萬元與該案訴訟標的150 萬元根本無關，貿錄公司
    復未爭執此點，並非如被上訴人所稱，此75萬元是否為上訴
    人所侵占未經該判決認定。而原審判決竟無視上訴人之上述
    主張，復不說明為何上訴人之主張不可採，即又將本件之75
    萬元與第1348號損害賠償事件之150 萬元混為一談，並進而
    推論被上訴人存有公司款項遭人侵占之合理懷疑，原審判決
    不僅有判決不備理由之違背法令，認定亦有違論理法則。另
    原審法院於審理過程中從未請兩造就第1348號損害賠償事件
    、臺灣高等法院97年度上易字第991 號民事判決表示意見，
    即於判決理由中逕謂貿錄公司查帳發現款項有短缺，上訴人
    已先行補回40萬元，為兩造所不爭，事實上，上訴人於案中
    即一再爭執「上訴人於公司查帳前即已先將40萬元返還公司
    ，並非公司查帳後始返還」，該案判決將貿錄公司查帳發現
    款項有短缺，上訴人已先行補回40萬元列為兩造不爭執事項
    ，根本上即有違誤，上訴人對該案第一、二審判決均無法甘
    服接受，僅因已不得上訴三審而告確定而已，非謂上訴人即
    認同該判決之見解。
  (三)被上訴人及貿錄公司於第1348號損害賠償事件中，就上訴人
    主張此75萬元係返還貿錄公司向上訴人之太太簡嘉慧所借用
    之75萬元，於該案第一、二審亦從未爭執，亦即被上訴人主
    觀上本即明知上訴人未侵占此75萬元，而其竟仍於第1348號
    損害賠償事件97年9 月5 日公開之審理庭上不實指摘上訴人
    侵占此75萬元，對話如下「乙○○：75萬呀，4 月11日，94
    年4 月11日甲○○從公司盜領75萬元。法官：拿出來是要還
    ？甲○○：那是還我們的喔﹗乙○○：哪是還你們……甲○
    ○：是94年4 月6 日不夠錢，公司跟我太太調借75萬元，會
    計說不夠錢呀，可以去查甲存，我太太存進去的。乙○○：
    大家都有證據可以查，公司都有錢怎麼會跟他借錢呢？」，
    被上訴人主觀上有毀損上訴人名譽之惡念，與所謂被上訴人
    查帳結果及對公司財務狀況之認知根本無涉。
  (四)再者，上訴人曾詢問貿錄公司法代林民輝，貿錄公司第一銀
    行甲存帳戶交易明細係由誰向銀行申請調閱，林民輝告以係
    由被上訴人向第一銀行調取，且依原審向第一銀行北桃分行
    所調得貿錄公司94年4 月間之支票存款明細分類帳即知，貿
    錄公司於96年5 月15日即已向第一銀行調閱甲存明細資料，
    則被上訴人早已查知94年4 月6 日有一筆75萬元現款存入貿
    錄公司第一銀行甲存帳戶，無論係上訴人或上訴人之配偶簡
    嘉慧借款75萬元予貿錄公司，都是借款，且依貿錄公司第一
    銀行乙存帳戶存摺明細觀之，94年4 月11日貿錄公司由第一
    銀行乙存帳戶轉帳75萬元至上訴人第一銀行乙存帳戶，以清
    還貿錄公司積欠簡嘉慧之借款75萬元時，會計蕭馨俞亦有在
    貿錄公司第一銀行乙存帳戶存摺明細75萬元旁書寫一「還」
    字，即表示為清償借款之意。詎被上訴人明知上訴人並未侵
    吞此75萬元，竟仍於桃園地方法院97年9 月5 日公開之審理
    庭上，當庭由旁聽席起立不實指摘上訴人侵占此75萬元，又
    被上訴人既身為公司監察人，有監督查帳之職責，其若未盡
    確實之查證義務即不分青紅皂白一再妄謂此75萬元為上訴人
    所侵占，不論被上訴人為故意或過失侵權行為，均已嚴重損
    及上訴人之名譽。
  (五)被上訴人於97年10月2 日龜山鄉公所調解委員會調解時，當
    著調解委員及貿錄公司股東面前，稱貿錄公司不缺錢不可能
    向簡嘉慧借錢，簡嘉慧辯稱若沒有向我們借錢，為何會計在
    存摺75萬元旁會寫「還」字，就是表示還我們的﹗詎被上訴
    人竟仍稱那不是還你們的，公司查出缺289 萬，你們這75萬
    元就是還的。依最高法院96年台上字第35號民事判決意旨，
    侵害名譽之行為，不以直接之方法為限，似以間接之方法，
    借字裡行間之意義使他人因該「影射」而受名譽之損害亦屬
    之，則被上訴人上開陳述之意，既在影涉上訴人虧空公款，
    該75萬元係因理虧才還公司，不是公司借的，自亦屬以間接
    之方法使上訴人之名譽受損，原審判決僅以被上訴人未「明
    確指摘」上訴人有侵占公司款項之行為，即逕謂被上訴人無
    侵害上訴人名譽之故意或過失，實屬違誤之率斷。又被上訴
    人分別於97年10月23日、同年10月31日貿錄公司股東會議上
    ，稱「該75萬元不是貿錄公司還給上訴人，並表示上訴人還
    欠貿錄公司88萬元」、「把錢匯到你的簿子，不是你侵占，
    是誰侵占」等語，被上訴人之意思很明顯在指摘上訴人侵占
    此75萬元。上訴人於第1348號損害賠償案件中，已將此75萬
    元之來龍去脈說明甚詳，並檢附相關證物為憑，惟被上訴人
    竟仍再佯稱其誤以為此75萬元為上訴人所侵占，而陸續於97
    年10月2 日龜山鄉公所調解委員會及97年10月23日、同年10
    月31日貿錄公司所召開之股東會議上，繼續不實指摘上訴人
    侵占此75萬元，此難道不是故意或重大過失侵權行為。並聲
    明：1.原判決廢棄。2.被上訴人應賠償上訴人45萬元，及自
    起訴狀繕本送達之翌日起至清償日止，按週年利率百分之五
    計算之利息。
二、被上訴人辯以：
  (一)上訴人身兼貿錄公司之股東及員工，負責財務及採購重責大
    任，貿錄公司日常所需之零用金亦由其向銀行領取、支用及
    保管，股東間基於分工及互信迄未過問其所掌管之財務內容
    ，嗣被上訴人基於公司監察人身分，不經意主張應以公司結
    餘款先行清償公司之貸款，始發現帳目有異而進行查帳，進
    而發現公司帳目與銀行存款間存有差帳之情況，因而引發本
    件糾紛，然查該差帳金額業經桃園地方法院96年度訴字第13
    48號判決上訴人應返還140 萬元，上訴人不服上訴後，二審
    高院97年度上易字第991 號判決駁回上訴而告確定，顯見上
    訴人所負責掌管之財務部分確有問題已無疑義，而上訴人迄
    今仍無法說明短缺之資金流向，其雖一再堅稱已全部交給會
    計小姐蕭馨俞，並稱若有虧空公款之事實亦為會計小姐所為
    ，與其無關云云，然上訴人此等主張迄今仍無法舉證證明此
    言屬實，故而貿錄公司之差帳既屬確認之事實，則股東間咸
    認上訴人無法交代資金流向即應有虧空、侵占之事實，被上
    訴人並負有監察人之職責，則被上訴人查帳中所為之言論，
    即無妨害上訴人名譽之意。
  (二)本件上訴人指稱被上訴人明知系爭75萬元之來龍去脈，然事
    實上該75萬元之出入本有疑義，雖前案140 萬元差帳之法院
    審理過程並未就其細目進行認定，然上訴人主張係其請會計
    蕭馨俞打電話向其配偶簡嘉慧借款之情，被上訴人根本毫無
    知悉，被上訴人則何來明知之有，且上訴人於前案審理時當
    庭提出前揭渠曾請會計蕭馨俞向其配偶借款一事，惟會計蕭
    馨俞亦當場否認（見原審就96年度訴字第1348號錄音譯文）
    ，是以上訴人所指述之事實是否存在本有疑義，何來被上訴
    人事先早已明知之可能？
  (三)本件就上訴人所指稱被上訴人涉妨害名譽之3 至4 次時間，
    除調解委員會部分經原審傳訊調解委員到庭陳述已無記憶之
    外，其餘皆有相關之錄音可憑，而經查所錄之談話內容，皆
    係兩造及其他在場之股東進行對帳過程中，因意見不合致所
    產生爭議之對答，並未見被上訴人有刻意「污蔑」上訴人之
    詞句，且股東對帳之間發生爭執本屬難免，而被上訴人對於
    不明出入款項之質疑更是職責所在，最後差帳之結果又屬事
    實，則被上訴人豈有「污蔑」上訴人之必要？被上訴人查帳
    過程對不明款項之質疑，顯無理由被歸為是對上訴人之一種
    「不法侵害」，上訴人遽認被上訴人涉及侵權即有違誤等語
    置辯，並聲明：上訴駁回。
三、本件不爭執之事實：
  (一)被上訴人為貿錄機械企業股份有限公司（下稱貿錄公司）之
    監察人，於95年8 、9 月間發現公司帳目與銀行帳戶內實際
    存款金額不符，而進行查帳，進而發現公司有差帳。
  (二)貿錄公司第一商業銀行北桃分行之支票存款明細分類帳於94
    年4 月6 日有一筆現金存入75萬元（見原審卷第103 頁）。
  (三)桃園地方法院96年度訴字第1348號損害賠償事件97年9 月5
    日之法庭錄音譯文（見原審卷第150 、151 頁）為法庭錄音
    內容之原音重現（見本院卷99年1月13日準備程序筆錄）。
  (四)原審原證七之97年10月23日貿錄公司股東會議譯文（見原審
    卷第121 頁）為錄音內容之原音重現（見本院卷99年1 月13
    日準備程序筆錄）。
  (五)原審原證八之97年10月31日貿錄公司股東會議譯文（見原審
    卷第123 頁）為錄音內容之原音重現（見本院卷99年1 月13
    日準備程序筆錄）。
四、上訴人主張被上訴人於97年9 月5 日在本院96年度訴字第13
    48號損害賠償事件之公開言詞辯論庭中，指摘上訴人侵占貿
    錄公司75萬元，復於龜山鄉公所調解委員會97年10月2 日調
    解時，再度以間接方法影射上訴人虧空公款；續於同年10月
    23日及31日於貿錄公司股東會議上指稱：該75萬元不是貿錄
    公司還給上訴人，並表示上訴人還欠貿錄公司88萬元；把錢
    匯到你的簿子，不是你侵占，是誰侵占等語之事實，為被上
    訴人所不否認，堪信為真實。上訴人又主張被上訴人上開言
    詞及行為，係不法侵害上訴人名譽之侵權行為，且情節重大
    等情，惟為被上訴人所否認，並以上述情詞置辯。是本件爭
    點即在於：被上訴人於本院96年度訴字第1348號案件97年9
    月5 日言詞辯論庭、龜山鄉公所97年10月2 日調解委員會、
    貿錄公司97年10月23日及10月31日股東會議上，所為之言論
    有無不法侵害上訴人之名譽？
五、按民法上不法侵害他人之名譽，不論行為人之行為係出於故
    意或過失，均應負損害賠償責任，民法第184條第1項前段及
    第195條第1項定有明文。而所謂過失，乃應注意能注意而不
    注意即欠缺注意義務之謂。構成侵權行為之過失，係指抽象
    輕過失即欠缺善良管理人之注意義務而言。行為人已否盡善
    良管理人之注意義務，應依事件之特性，分別加以考量，因
    行為危害之嚴重性、被害法益之輕重、防範避免危害之代價
    ，而有所不同。又訴訟權為憲法所保障之權利，而民事訴訟
    係以辯論主義為審理原則，當事人於訴訟程序為裁判基礎事
    實之主張並聲明證據以資證明，由法院應斟酌全辯論意旨及
    調查證據之結果，依自由心證判斷事實之真偽而為判決。依
    民事訴訟法第195條第1項「當事人就其提出之事實，應為真
    實及完全之陳述」之規定，其中關於當事人陳述真實義務之
    要求，係禁止當事人違反主觀真實之要求，尚非要求當事人
    所為陳述必須合乎客觀真實。準此，從利益權衡之觀點，為
    期發現真實之公共利益並兼顧個人名譽法益之保護，當事人
    於訴訟上就事件相關爭點所為之陳述，倘未加合理查證率予
    陳述，或有明顯理由足以懷疑查證所得之真實性而仍予陳述
    ，即難謂其無過失；倘其業經合理查證，而依查證所得資料
    ，有相當理由確信其為真實者，則應認其已盡善良管理人之
    注意義務而無過失。又當事人就訴訟事件之爭點而為攻擊防
    禦之陳述，非就與爭點毫無關聯之情事恁意指摘，應認未逾
    行使正當訴訟攻防之合理範圍者，既符合刑法第311條所謂
    「自衛、自辯或保護合法利益」之免責範圍，亦難認有何不
    法侵權行為之情事。
  (一)被上訴人為貿錄公司之股東，並擔任公司監察人之職務。貿
    錄公司於96年間因上訴人與訴外人蕭馨俞涉嫌侵吞公款，對
    上訴人起訴請求損害賠償（本院96年度訴字第1348號，下稱
    系爭訴訟），主張上訴人與蕭馨俞二人係受貿錄公司之僱用
    而為公司帳務處理之人，渠等一人管帳，一人管錢，卻共同
    、故意虧空公款，致貿錄公司帳目不符且致生存款短少之損
    害，其二人所為顯係以侵占及業務登載不實之不法行為而侵
    害貿錄公司之權利，貿錄公司依侵權行為之規定自有請求損
    害賠償即要求其二人應連帶返還虧空款項之權利等語。上訴
    人則抗辯：上訴人只管貿錄公司零用金之領取及交與會計支
    用，並非貿錄公司所有財務均由上訴人管理，而貿錄公司所
    短少之150 萬元，係蕭馨俞所侵占，絕非上訴人納為己用，
    而上訴人於95年9 月5 日將所保留之剩餘零用金40萬元匯交
    貿錄公司時，當時貿錄公司尚未查帳發現現金短少等語。而
    當事人就系爭訴訟之爭點為：上訴人與蕭馨俞二人是否侵占
    貿錄公司之公款？其二人是否應連帶賠償貿錄公司之損害或
    應由何人負責？此有本院96年度訴字第1348號判決書可稽。
  (二)依上訴人所提出系爭訴訟97年9 月5 日言詞辯論期日之庭訊
    錄音內容譯本（見原審卷第150 、151 頁）顯示，被上訴人
    係基於貿錄公司監察人之身分，於案件審理中依其查帳結果
    及對公司財務狀況認知，進而請上訴人說明為何貿錄公司於
    94年4 月11日有一筆75萬元款項自公司第一銀行乙存帳戶轉
    入上訴人第一銀行乙存帳戶，而上訴人表示該筆金額係公司
    前向其配偶借用所返還之款項，被上訴人始敘及「事實上他
    就是盜領錢啊，什麼借用，借用都沒講，哪是借用」、「75
    萬啊，94年4 月11日甲○○從公司盜領75萬元」等語。由此
    觀之，被上訴人係就系爭訴訟有關「上訴人與蕭馨俞二人是
    否侵占貿錄公司之公款？」之爭點提出主張及陳述，請上訴
    人說明75萬元資金之去向，而上訴人表示該75萬元係公司會
    計打電話向其太太調借所返還之款項等語時，被上訴人始為
    上開話語之陳述，堪認被上訴人上開陳述係針對系爭訴訟之
    爭點而為答辯之陳述，難認有何毀損上訴人名譽之故意或過
    失。又貿錄公司第一銀行乙存帳戶97年4 月11日確有75萬元
    轉入上訴人第一銀行乙存帳戶，為兩造所不爭，上訴人雖主
    張該75萬元係貿錄公司為清償向其配偶簡嘉慧之借款而匯入
    ，惟會計蕭馨俞於系爭訴訟同日之言詞辯論期日中陳稱：「
    我不曾打電話跟他（簡嘉慧）借錢」等語（見原審卷第151
    頁），則被上訴人辯稱其合理懷疑該75萬元並非為貿錄公司
    返還向簡嘉慧之借款，尚非無據，上訴人僅以「被上訴人明
    知上訴人並未侵吞此75萬元」遽指被上訴人當庭由旁聽席起
    立不實指摘上訴人侵占此75萬元，核屬率斷。
六、按所謂名譽者，係指人（格）在社會上之評價，民法第195
    條將名譽列於身體、健康之後加以保護，並規定被害人得請
    求慰撫金及回復名譽之適當處分，足見其對於名譽權之重視
    。名譽之保護與言論自由關係密切，前者堪稱個人之第二生
    命，後者則為民主社會之基石，如何調和對於個人名譽之保
    護，同時兼顧落實憲法對於言論自由之保障，誠屬重要課題
    。對於他人名譽加以侵害，須負刑法上誹謗罪之刑事責任及
    民法上侵害名譽之侵權行為責任。而刑法誹謗罪之成立，須
    行為人主觀上有誹謗故意及散佈於眾之不法意圖；民法上侵
    害名譽，則兼括故意及過失行為，兩者在歸責事由上尚有不
    同。是刑法上誹謗罪之成立與否，與行為人是否構成民事上
    侵害名譽權之侵權行為，係屬二事。惟刑法關於誹謗罪之相
    關規定，其旨亦在調和折衷名譽之保護與言論之自由，基於
    法律秩序與體系解釋上之統一性，刑法關於誹謗罪之阻卻違
    法相關事由，亦得作為認定是否侵害名譽權、構成民事上侵
    權行為責任之個案判斷標準。次按因故意或過失，不法侵害
    他人權利者，負損害賠償責任，為民法第184 條第1 項前段
    所明定。所謂「不法」，係指侵權行為違反法律強制或禁止
    規定。換言之，即無阻卻違法或免責事由。關於阻卻違法事
    由，一般認為包括行使權利、正當防衛、緊急避難、自助行
    為、無因管理、得被害人承諾、正當業務行為等，並且包括
    刑法第310 條第3 項、第311 條所定不罰之行為。權利之行
    使，係屬侵權行為阻卻違法事由之一，縱有致使他人權利受
    侵害之結果，亦難謂有何「不法」之可言。又權利之行使，
    不得以損害他人為主要目的，民法第148 條第1 項後段定有
    明文。依該規定之反面解釋，權利之行使若非以損害他人為
    主要目的，且受合理之限制而無濫用之情形，縱加損害於他
    人，亦不負侵權行為損害賠償責任。本件被上訴人非以個人
    私利為出發點，而係以貿錄公司及全體股東權益為考量而為
    陳述，且其於龜山鄉公所調解委員會及貿錄公司股東會議中
    所陳述之言論，內容主要係被上訴人對貿錄公司97年4 月11
    日第一銀行乙存帳戶轉入上訴人第一銀行乙存帳戶之75萬元
    資金流向所為之主觀上價值判斷或個人意見表達，非以損害
    他人為主要目的，且受合理之限制而無濫用。縱被上訴人之
    前開言論，有加損害於上訴人，亦不負侵權行為損害賠償責
    任。況協調之處所為龜山鄉公所，僅有兩造當事人、貿錄公
    司股東、調解委員在場，而貿錄公司股東會議之處所則為公
    司內部會議室，僅有兩造當事人、貿錄公司股東在場，可見
    並非外人所得任意見聞，客觀上顯無致上訴人於一般人對其
    社會評價之貶損，主觀上亦難認有貶損上訴人名譽之故意。
七、綜上所述，被上訴人於系爭損害賠償訴訟進行中所為涉及指
    摘上訴人之言論或行為，為其自衛、自辯之攻擊、防禦方法
    ，且未逾言詞辯論之範圍，並無不法侵害上訴人名譽，而於
    調解程序及貿錄公司股東會議中所為之言論，屬合理之正當
    權利行使行為，亦無不法侵害上訴人之權利之可言。從而，
    上訴人依民法侵權行為之法律關係，請求被上訴人給付上訴
    人45萬元，及自起訴狀繕本送達翌日起至清償日止按年息百
    分之五計算之利息，為無理由，應予駁回，上訴人之訴既經
    駁回，其假執行即失所附麗，應併予駁回。原審為上訴人敗
    訴之判決，及駁回其假執行之聲請，並無不合。上訴意旨指
    摘原判決不當，求予廢棄改判，為無理由，應予駁回。
八、兩造其餘之攻擊或防禦方法，經本院斟酌後，認為均不足以
    影響本判決之結果，自無逐一詳予論駁之必要，併此敘明。
九、據上論結，本件上訴為無理由，爰依民事訴訟法第436 條之
    1 第3 項、第449 條第1 項、第78條，判決如主文。
中    華    民    國    99    年    10    月    29    日
                  民事第一庭審判長法  官  郭琇玲
                                  法  官  范明達
                                  法  官  陳婉玉
以上正本係照原本作成。
本判決不得上訴。
中    華    民    國    99    年    10    月    29    日
                                  書記官  利冠蔚

司法院資訊處製作；財團法人民間司法改革基金會備份。
